【裁判字號】    94,訴,4193
【裁判日期】    950518
【裁判案由】    強盜
【裁判全文】
臺灣高雄地方法院刑事判決              94年度訴字第4193號
公  訴  人  臺灣高雄地方法院檢察署檢察官
被      告  甲○○
指定辯護人  本院公設辯護人乙○○
上列被告因強盜案件，經檢察官提起公訴（94年度偵字第27191
號），本院判決如下：
    主  文
甲○○犯攜帶兇器搶奪罪，處有期徒刑壹年肆月。扣案水果刀壹
把，沒收。
    事  實
一、甲○○於民國94年7 月間因一氧化碳中毒引起遲發性腦病變
    ，導致認知及現實判斷力及自我控制能力明顯受損，其心智
    狀態退化至輕度痴呆（失智）已達精神耗弱之程度，為精神
    耗弱之人。於同年11月28日凌晨3 時20分許，基於意圖為自
    己不法所有之犯意，頭戴鴨舌帽、口罩等物，手持全長24點
    5 公分、刀刃長14公分、刀鋒鋒利客觀上可作為兇器之水果
    刀1 把，進入高雄縣鳳山市○○路172 號「翁財記超商」內
    。正在超商小房間內之店員丁○○聽聞開門鈴響，便出來查
    看，忽見甲○○上開裝扮，且手以斜下45度角之姿持水果刀
    ，隨即又退回小房間內並報警，甲○○見丁○○進入小房間
    內，乃趁其不及防備店內財物之際，搶奪「峰」牌香菸3包
    、「七星」牌香菸1 包、統一發票29張等財物，得手後準備
    離去之際，留在房間透過監視器畫面觀察被告一舉一動之丁
    ○○，見被告欲離去，於是從後追趕，甲○○隨即在當日3
    時25分許，為據報到場之警員在現場附近之南光街114 號前
    查獲，並扣得甲○○所有之水果刀1 把。
二、案經高雄縣政府警察局鳳山分局報告臺灣高雄地方法院檢察
    署檢察官偵查起訴。
    理  由
壹、證據能力部分：
一、按被告以外之人，於審判外之言詞或書面陳述，除法律有規
    定者外，不得作為證據；又被告以外之人（包括證人、鑑定
    人、告訴人、被害人及共同被告等）於檢察事務官、司法警
    察官或司法警察調查中所為之陳述，與審判中不符時，其先
    前之陳述具有較可信之特別情況，且為證明犯罪事實存否所
    必要者，得為證據，刑事訴訟法第159 條第1項 、第159 條
    之2 分別定有明文。是被告以外之人於司法警察（官）調查
    中所為之陳述，依刑事訴訟法第159 條第1 項規定，係屬傳
    聞證據，原則上無證據能力，惟如該陳述與審判中不符時，
    其先前之陳述具有較可信之特別情況，且為證明犯罪事實存
    否所必要者，依同法第159 條之2規 定（即刑事訴訟法第15
    9 條第1 項所指之「除法律有規定者外」），始例外認為有
    證據能力；如該陳述與審判中相符時，因該陳述並不符合刑
    事訴訟法第159 條之2 有關傳聞例外之規定，故不得作為認
    定本案犯罪事實有無之證據，此時，當以證人於審判中之陳
    述作為證據。另所謂「前後陳述不符」之要件，應就前後階
    段之陳述進行整體判斷，以決定其間是否具有實質性差異，
    惟無須針對全部陳述作比較，陳述之一部分有不符，亦屬之
    。又「證明犯罪事實之存否所必要」，即使用證據之必要性
    ，係指因無法再從同陳述者取得證言，而有利用原陳述之必
    要性，只要認為該陳述是屬於與犯罪事實存否相關之事實，
    並為證明該事實在實質上之必要性即可。而「具有可信之特
    別情況」，係指依陳述時之外部客觀情況而言，足以令人相
    信該陳述是虛偽之危險性不高，必須綜合該陳述是否未受到
    外力影響；陳述人之觀察、記憶、表達是否正確及有無偽證
    之各項因素，而為判斷。經查：證人丁○○警詢之陳述與審
    判中相符，依前開說明，應以其審判中所述作為證據，其警
    詢所述應無證據能力。
貳、實體部分：
一、上揭事實，業據被告甲○○於警詢、偵查及本院審理時均坦
    承不諱，核與當時當班之店員丁○○於本院審理時結證等情
    相符，並有水果刀1 把、「峰」牌香菸3 包、「七星」牌香
    菸1包 、統一發票29張（香菸、發票等物業據丁○○領回）
    等物扣案可資佐證。被告自白與事實相符，事證明確，應依
    法論科。
二、按強盜罪之構成，以其所實施之強暴、脅迫，已達於使人不
    能抗拒之程度為必要，倘其取物手段雖屬不法，而尚未使人
    至於不能抗拒者，縱觸犯他種罪名，尚難以強盜論擬。搶奪
    與強盜雖同具不法得財之意思，然搶奪僅係乘人不備公然掠
    取，若施用強暴、脅迫或他法使被害人身體上或精神上處於
    不能抗拒之狀態，而取其財物或令其交付者，則為強盜。而
    強盜罪之所謂「不能抗拒」，係指行為人所為之強暴、脅迫
    等不法行為，就當時之具體事實，予以客觀之判斷，足使被
    害人身體上或精神上達於不能或顯難抗拒之程度而言。最高
    法院29年度上字第3006號判例、94年度台上字第2266號判決
    可資參照。本件被告進入超商時，頭戴鴨舌帽及口罩，右手
    已亦向下45度角之姿持出鞘之水果刀1 把，店員丁○○從超
    商內之小房間走出，見被告此裝扮，隨即迅速退回該房內，
    等情業據證人丁○○於本院審理時結證明確（見本院卷第15
    4 頁），足見被告尚未為任何強暴、脅迫之行為。證人丁○
    ○雖又證稱：伊當時看到被告，2 人距離約494 公分，覺得
    不太對勁，直覺被告可能要搶劫，心理害怕，於是又跑回小
    房間內等語。然被告當時並未對丁○○施以言語威嚇或有攻
    擊性之舉措且2 人之間尚有一段距離，此種情形，僅係外觀
    怪異令人恐懼，尚難認已達一般人均不得抗拒之情況。然被
    告在營業之超商內之店員趁丁○○退回房間報警之際，自行
    將上開物品取走後離去，應屬趁丁○○不及抗拒掠取丁○○
    看管之店內物品，且被告當時手持之水果刀，全長24點5 公
    分、刀刃長14公分、刀鋒鋒利，客觀上足以對人之生命、身
    體、安全構成威脅，係具有危險性之兇器。是核被告所為，
    係犯刑法第326 條之攜帶兇器搶奪罪，公訴意旨認被告係犯
    同法第330 條之加重強盜罪，應有未合，惟基本事實同一，
    本院自得變更檢察官起訴法條，予以審判。又被告經本院依
    聲請送財團法人長庚紀念醫院（高雄）分院鑑定其行為時之
    精神狀態，經該院綜合被告現在及精神科疾病史、犯案史、
    內外科病史、個人生活史、社會功能評估、家族史及家庭功
    能評估、一般身體檢查與精神系統檢查、電腦圖檢查、腦部
    電腦斷層檢查、簡易智能狀態測驗、心理測驗及智能評估、
    精神狀態檢查結果，判斷被告因一氧化碳中毒引起遲發性腦
    病變之後，因此受其腦病變導致認知及現實判斷力及自我控
    制能力受髓，其心智狀態退化至輕度痴呆（失智）程度達精
    神耗弱狀態等語，有該院95年3 月24日函所檢附被告之精神
    鑑定報告書乙份附卷可參（見本院卷第109115頁）。本院綜
    合上情及其犯罪後供述之狀態，再佐以被告於羈押訊問時自
    承：於看守所內因無法抽菸，住不習慣等語，及其進入超商
    內，僅取香菸4 包，且拿取並無現實價值之統一發票數張等
    情，認其因一氧化碳中毒，對外界事務之知覺理會與判斷作
    用及自由決定意思能力，較普通人平均程度顯然減退，行為
    時之精神狀況對於外界事務尚非全然缺乏知覺理會及判斷作
    用，故亦認其為精神耗弱之人，應依刑法第19條第2 項之規
    定減輕其刑。爰審酌被告攜帶水果刀進入超商，趁店員不及
    防備，搶奪店內財物，所為危害社會情狀不輕，惟念被告並
    無前科，係因一氧化碳中毒後，難以控制菸癮，在家人控管
    吸菸數量之情況下，始為本件犯行，其情可憫，且所得財物
    價值亦微，犯後均坦承犯行，態度尚佳等一切情狀，量處如
    主文所示之刑，以資懲儆。另扣案之水果刀1 把，為被告所
    有且供本件犯罪所用，應依刑法第38條第1 項第2 款之規定
    ，併為沒收之諭知。
據上論斷，應依刑事訴訟法第299 條第1 項前段、第300 條，刑
法第326條、第19條第2項、第38條第1項第2款，判決如主文。
本案經檢察官丙○○到庭執行職務。
中    華    民    國    95    年    5     月    18    日
                  刑事第一庭    審判長法  官  陳明富
                                      法  官  方百正
                                      法  官  陳宛榆
以上正本證明與原本無異。
如不服本判決，應於判決送達後10日內，向本院提出上訴狀。
中    華    民    國    95    年    5     月    18    日
                                      書記官  劉企萍
附錄本判決論罪法條
中華民國刑法第326條
犯前條第1 項之罪，而有第321 條第1 項各款情形之一者，處1
年以上7 年以下有期徒刑。
前項之未遂犯罰之。


司法院資訊處製作；財團法人民間司法改革基金會備份。
